【裁判字號】    97,家訴,31
【裁判日期】    970516
【裁判案由】    塗銷繼承登記等
【裁判全文】
臺灣臺中地方法院民事判決              97年度家訴字第31號
原      告  丙○○
訴訟代理人  陳奕全  律師
被      告  丁○○
訴訟代理人  陳盈壽  律師
上列當事人間塗銷繼承登記等事件，本院於97年4月18日言詞辯
論終結，判決如下：
    主    文
被告應依附表二所示之比例將附表二所示之遺產特留分移轉登記
予原告。
原告其餘之訴駁回。
訴訟費用由被告負擔二分之一，餘由原告負擔。
    事實及理由
一、程序方面：
    按訴狀送達後，原告不得將原訴變更或追加他訴。但請求之
    基礎事實同一者，或不甚礙被告之防禦及訴訟之終結者，不
    在此限，民事訴訟法第255條第1項第2款、第7款定有明文。
    又所謂請求之基礎事實同一，係指變更或追加之訴與原訴之
    主要爭點有共同性，各請求利益之主張在社會生活上可認為
    同一或關聯，而就原請求之訴訟及證據資料，於審理繼續進
    行在相當程度範圍內具有同一性或一體性，得期待於後請求
    之審理予以利用，俾先後兩請求在同一程序得加以解決，避
    免重複審理，進而為統一解決紛爭者，自屬之（最高法院91
    年度台抗字第552號判決意旨參照）。經查，原告起訴時備
    位聲明係(1)被告於民國96年12月21日就附表二所示之不動產
    所為之遺囑繼承登記應塗銷登記；(2)被告應協同原告依附表
    二所示之比例將附表二所示之不動產辦理共同繼承登記，於
    訴訟中則變更為：被告應依附表二所示之比例將附表二所示
    之遺產特留分移轉登記予原告。綜核此部分原訴及變更之訴
    ，主要均以系爭不動產究係原告、被告公同共有，或係被告
    單獨所有為其主要爭點，且二者之證據資料於相當程度範圍
    內亦具有同一性，依前開規定及判決意旨，堪認其請求之基
    礎事實同一，此外，其變更之訴亦不甚礙被告之防禦及訴訟
    之終結，是原告此部分變更之訴，應予准許。
二、原告主張：被繼承人廖鳳珠於95年10月16日死亡，遺有臺中
    市○區○○街38巷16號暨北區○○路306巷7號3樓之房屋及
    其坐落土地（如附表一所示，下稱系爭不動產）。原告與被
    告為被繼承人廖鳳珠之第一順位法定繼承人。被繼承人廖鳳
    珠生前於95年 9月12日預立代筆遺囑（下稱系爭遺囑），其
    遺囑之形式顯由代筆人或他人打字方式書立，非由代筆人依
    法定方式進行筆記，與民法第1194條規定之要件不符；又遺
    囑人廖鳳珠遺囑末尾之指印是否為遺囑人之指印，亦應查明
    。至於遺囑內容方面：遺囑內容第3條係處分他人之財產，
    顯已逾越遺囑人財產處分權之範圍；又遺囑人未以原告為被
    告之監護人或財產監督人，反以年事已高之廖錦堂為被告之
    監護人或財產監督人，亦有違常理。再者，被告於96年9月
    初即已收受臺中市中山地政事務所繼承系爭遺產之通知，卻
    遲至同年12月間始提出系爭遺囑辦理登記，兩者時間距離約
    年餘，系爭遺囑之真實性存疑。此外，被繼承人立系爭遺囑
    期間身體嬴弱多病，95年間更多次進出醫院，已難為完整之
    意思表達，系爭遺囑恐非被繼承人之真意，請求判決如原告
    之先位訴之聲明。退步言，若系爭遺囑合法有效，則系爭遺
    囑已違反民法第1223條特留分之規定，依法原告對於被繼承
    人之遺產特留分為4分之1，請求判決如原告之備位訴之聲明
    等語，並聲明：
  1.先位聲明：(1)被告於民國96年12月21日就附表二所示之不動
    產所為之遺囑繼承登記應塗銷登記；(2)被告應協同原告依附
    表二所示之比例將附表二所示之不動產辦理共同繼承登記。
  2.備位聲明：被告應依附表二所示之比例將附表二所示之遺產
    特留分移轉登記予原告。
三、被告則以：被繼承人廖鳳珠之遺囑係依民法第1194條規定製
    作完成，非謂必為手寫始能製作代筆遺囑，該遺囑合法有效
    。又被告患有精神分裂症，並領有身心障礙手冊，自被繼承
    人廖鳳珠與其生父許文前離異後，被告由被繼承人監護，原
    告則由許文前監護，兩造已多年鮮少往來，被繼承人廖鳳珠
    思原告身心健全無虞，惟恐被告日後乏人照料，始立此遺囑
    。另原告主張繼承特留分部分，宜遵母訓，可將被告繼承許
    文前之遺產，讓與原告以資彌補等語資為抗辯，並聲明：原
    告之訴駁回。
四、兩造均為被繼承人廖鳳珠之子，原告為兄，被告為弟，被繼
    承人廖鳳珠於95年10月16日死亡，其法定繼承人為原告及被
    告二人，附表二所示不動產為被繼承人廖鳳珠之遺產等情，
    兩造對此均不爭執，復有戶籍謄本、財政部臺灣省中區國稅
    局遺產稅免稅證明書各1份在卷可稽，堪信為真。
五、原告主張被告持以辦理遺囑繼承登記之系爭遺囑非被繼承人
    廖鳳珠之真意，若系爭遺囑合法有效，亦侵害原告之特留分
    云云；惟此經被告否認，並以前揭情詞置辯。故本件爭點之
    所在，厥為：(一)被繼承人廖鳳珠生前於95年9月12日所立系
    爭遺囑，是否為真實？(二)被告所得附表二所示遺產有無侵害
    原告之特留分？
六、先位聲明部分：
(一)、按代筆遺囑，由遺囑人指定三人以上之見證人，由遺囑人口
    述遺囑意旨，使見證人中之一人筆記、宣讀、講解，經遺囑
    人認可後，記明年、月、日及代筆人之姓名，由見證人全體
    及遺囑人同行簽名，遺囑人不能簽名者，應按指印代之，民
    法第1194條定有明文。經查，本件被繼承人廖鳳珠生前所立
    遺囑，首載遺囑人之立遺囑緣由：「立遺囑人（本人）廖鳳
    珠，與前夫許文前（民國95年7月3日死亡）離異多年。長子
    丙○○與前夫同居，本人較不擔心；次子丁○○隨本人生活
    多年，因其中度精神障礙，本人實難放心。因本人體弱多病
    恐有不測，一旦本人身故後恐次子無人妥為照顧，為此特立
    遺囑以期安心」，接著一一顱列遺囑人之遺囑條款（第一條
    至第六條），末者記載：「代筆人黃英傑律師依據遺囑人之
    口述意旨而為筆錄，當場宣讀講解，經遺囑人認可後並由左
    列在場人簽名蓋章」等字樣，遺囑人廖鳳珠、代筆人黃英傑
    律師、見證人乙○○及甲○○依序簽名用印，除代筆人黃英
    傑外，餘均加捺指印，記明「中華民國九十五年九月十二日
    十七時立」，此有系爭代筆遺囑在卷足稽，形式上符合代筆
    遺囑之法定方式。
(二)、次查，本院依職權函請行政院衛生署臺中醫院查明被繼承人
    廖鳳珠於95年間因病至該院住院治療時，其是否仍具意識及
    表達能力？經函覆：「1.依據病歷記載患者95年3月31日至
    年4 月21日住院期間，患者神智清醒且具有意識及表達能力
    ，但是住院有時對話會混亂，但絕大部分時間的對話是清楚
    的。2.95年5月18日及95年6月8日兩次住院期間意識清楚，
    但精神及體力疲憊。3.95年7月10日門診紀錄個案不發一語
    ，有憂鬱傾向」等語，此有該醫院97年2月27日中醫歷字第
    0970001530號函文在卷可稽。可見被繼承人廖鳳珠生前因病
    進出醫院治療，雖精神及體力疲憊，惟仍具意識及表達能力
    ，自具有立遺囑之能力。再者，證人即系爭遺囑之見證人黃
    英傑律師到庭結證稱；「代筆遺囑是廖鳳珠的家屬跟我聯絡
    說她的身體比較不好了，所以希望預立遺囑，大約是在9月
    10日左右，我與乙○○去廖鳳珠住處（東區○○街38巷16號
    丁○○的住所），去瞭解要代筆遺囑之相關內容，當時廖鳳
    珠在二樓的房間內，當時她的神智清楚，我有進去房間內瞭
    解要代筆遺囑的相關內容，後我才回去撰寫代筆遺囑的文稿
    並打字，在9月12日下午，再到前開地址，當持也是跟乙○○一起去的，連同甲○○、丁○○、乙○○到二樓，在逐條
    說明並經廖鳳珠認同後，並且蓋章及指印，見證人陸續簽名
    、蓋章、蓋指印，完成代筆遺囑之程序。這兩次我去，廖鳳
    珠的意識清楚，但是體力不太好」等語；證人即系爭遺囑見
    證人乙○○到庭結證稱：「95年9月間，我與黃英傑共去過
    兩次，地方是離臺中家商不遠，但是正確的地址我不記得了
    ，應該有寫在代筆遺囑上，廖小姐是在二樓的房間。第一次
    是去瞭解要代筆遺囑的內容，然後回去打字製作，第二次我
    們又去廖鳳珠家，當時廖鳳珠的精神意思都十分清楚，只是
    身體比較虛弱，廖小姐主要的意思是身後要把他的財產留給
    他的小兒子，我只知道他姓許名字我不記得了。代筆遺囑上
    我是見證人，是我自己親自簽名、蓋手印的」、「當時廖鳳
    珠人睡的床是在房間中間沒有靠牆壁，我與黃英傑是在門出
    入口的位置，余宏琳我不認識，應該是廖小姐這邊找的見證
    人，甲○○也是親自簽名的，當時廖鳳珠的身體很差，但是
    意思很清楚，黃英傑有逐條唸給她聽，她有同意她才親自蓋
    手印，其他見證人也都是在場親自簽名」等語；證人即系爭
    遺囑見證人甲○○到庭結證稱；「因為我姐姐（廖鳳珠）與
    姊夫早就離婚了，因為阿寶（丁○○）高中的精神狀況不好
    ，我姊夫過世時，我姐姐的身體也不好，我和我弟弟及弟媳
    婦有下去高雄給姊夫上香，姐姐及阿寶都不知道。因為我母
    親有跟廖鳳珠商量，往後遺產分的話，個人分個人的，好讓
    阿寶往後生活有保障，我姐姐、母親及我弟媳有去請教里長
    ，透過里長的介紹，請黃律師來寫遺囑，黃律師在九月十二
    日前兩天左右，黃律師有到鳳珠家，有把要寫的內容給我姐
    姐、母親他們瞭解。我姐姐是住在二樓，我姐姐當時意識清
    楚。到了九月十二日當天下午黃律師、我母親、我弟弟、黃
    律師的助理（指乙○○）及我、我姪子（丁○○）共六人在
    場，簽的當時黃律師仍有逐條唸給我姐姐聽，我姐姐有回答
    認同，當時我姐姐無法簽名，但是我姐姐有蓋印章也有蓋手
    印，在場的人除了我、我弟弟廖錦堂、黃律師的助理有親自
    簽名，並蓋章，我也有蓋指印。（經提示卷附代筆遺囑）後
    改稱我弟弟廖錦堂是沒有簽名，但是他以後要負責照顧阿寶
    ，我是親自簽名，蓋手印，律師的助理也是親自簽名我有看
    到」、「我不知道丁○○到底有無繼承到我姊夫的遺產，但
    是我們這邊的意思是廖鳳珠這邊的遺產要全部給丁○○繼承
    」等語在卷（以上證詞均見本院97年3月18日言詞辯論筆錄
    ），堪信系爭遺囑係出於被繼承人廖鳳珠之真意。
(三)、綜上，系爭遺囑形式上符合代筆遺囑之法定方式，且係出於
    被繼承人廖鳳珠之真意，自為有效成立。系爭遺囑既經證明
    為真實，而民法對遺囑之內容，毫無加以限定之意，遺囑之
    內容，如不違背強制規定或公序良俗，即應承認其效力。原
    告質疑系爭遺囑之真實性，自無可採，猶據此請求判決被告
    於96年12月21日就附表二所示之不動產所為之遺囑繼承登記
    應予塗銷登記、被告應協同原告依附表二所示之比例將附表
    二所示之不動產辦理共同繼承登記，即無理由，不應准許。
七、備位聲明部分：
(一)、按特留分制度，乃於繼承時，被繼承人必須遺留遺產之一定
    部分於其繼承人之制度，我國民法針對為被繼承人之直系血
    親卑親屬之特留分為其應繼分之二分之一，而直系血親尊親
    屬之應繼分之比例，應與他同順位之繼承人平均，民法第12
    23條第1款、第1144條第1款分別定有明文。又遺囑人於不違
    反關於特留分規定之範圍內，得以遺囑自由處分遺產，民法
    第1187條定有明文。次按應得特留分之人，如因被繼承人所
    為之遺贈，致其應得之數不足者，得按其不足之數由遺贈財
    產扣減之，民法第1225條亦定有明文。
(二)、本件被繼承人廖鳳珠所立遺囑意旨，依前述系爭代筆遺囑第
    一條記載：「本人死後，願將所有後列附表遺產（同附表二
    所示不動產）悉歸次子丁○○取得所有權。長子丙○○身心
    健全、頗得父蔭，應可無庸再分本人遺產」等字樣，另依卷
    附財政部臺灣省中區國稅局遺產稅免稅證明書所載，附表二
    所示不動產確為被繼承人廖鳳珠之遺產。原告及被告同為被
    繼承人廖鳳珠之第一順位繼承人，原告未受遺產分配，被告
    依系爭遺囑則分得附表二所示不動產全部，故侵害原告之特
    留分即應繼分四分之一，原告自得請求扣減之。從而，原告
    據此請求被告應將附表二所示比例之應繼分移轉登記予原告
    ，為有理由，應予准許。
八、兩造其餘攻擊防禦方法，經審酌後，核與判決結果不生影響
    ，爰不一一論述，併此敘明。
九、訴訟費用負擔之依據：民事訴訟法第79條。
中    華    民    國    97    年    5    月    16    日
                  家事法庭      法  官  許冰芬
以上正本係照原本作成
如對本判決上訴，須於判決送達後20日內向本院提出上訴狀
中    華    民    國    97    年    5    月    16    日
                                書記官  黃惠閔


司法院資訊處製作；財團法人民間司法改革基金會備份。
